【裁判字號】    89,上訴,1077
【裁判日期】    890619
【裁判案由】    貪污治罪條例
【裁判全文】
臺灣高等法院高雄分院刑事判決                  八十九年度上訴字第一七七號
    上  訴  人
    即  被  告  甲○○
右上訴人因貪污治罪條例案件，不服臺灣高雄地方法院八十八年度訴字第一三九九號
，中華民國八十九年六月十九日第一審判決（起訴案號：臺灣高雄地方法院檢察署八
十七年度偵字第一八八Ｏ三號、第二二五八六號、第二六九Ｏ五號）提起上訴，本院
判決如左：
    主  文
上訴駁回。
    理  由
一、被告上訴意旨如後附上訴狀所載。
二、按案件應由犯罪地或被告之住所、居所或所在地之法院管轄；又無管轄權之案件
    ，應諭知管轄錯誤之判決，並同時諭知移送於管轄法院，刑事訴訟法第五條第一
    項、第三百零四條分別定有明文。經查：
    （一）上訴人即被告甲○○之住所地係在臺中市○區○○○街二十六號，此有戶
          籍謄本乙份附卷可按（見原審卷第十一、十二頁）；而犯罪之行為或結果
          ，有一在中華民國領域內者，為在中華民國領域內犯罪，刑法第四條定有
          明文。是所謂犯罪地，參照上開刑法第四條之規定，解釋上自應包括行為
          地與結果地兩者而言，此亦經最高法院著有七十二年度台上字第五八九四
          號判例可稽。而本件依臺灣高雄地方法院檢察署八十七年度偵字第一八八
          Ｏ三號、第二二五八六號、第二六九Ｏ五號起訴書所載，本案之犯罪地係
          在空軍後勤司令部設施處營區（現已更改為營工處，見原審卷第一一二頁
          ），而該營區係位於臺南縣仁德鄉仁愛村一ＯＯＯ號，此亦有原審辦理刑
          案電話查詢登記表在卷可稽（見原審卷第一一三頁），並經證人王漢光於
          八十七年七月二十七日在法務部調查局高雄市調查處接受偵訊時證述綦詳
          （見八十七年度偵字第二六九Ｏ五號卷第三十四頁反面），顯然本案之犯
          罪地應係在臺灣臺南地方法院所轄之臺南縣仁德鄉仁愛村一ＯＯＯ號空軍
          後勤司令部設施處營區。被告上訴意旨所稱：空軍後勤指揮部自動吞吐庫
          之土木機械工程施工地點，雖為本件所涉工程營建所在地，惟並非刑法所
          稱之犯罪地，應屬明確。
    （二）另依司法院院解字第三八二五號解釋意旨，刑事訴訟法第五條所謂被告所
          在地，係指被告起訴當時所在之地而言，惟本件被告於起訴當時，其所在
          地並非於原審管轄區域之高雄縣、市地區。上訴人即被告之住所地既在臺
          中市○區○○○街二十六號，而當時其所在地又非在原審管轄區域之高雄
          縣、市地區，且犯罪地係在臺南縣仁德鄉仁愛村一ＯＯＯ號空軍後勤司令
          部設施處營區。顯然本件之犯罪地、被告住所地及所在地均非於原審管轄
          區域範圍內，揆諸前開規定，則臺灣高雄地方法院對本案自無管轄權甚明
          。
    （三）依刑事訴訟法第五條第一項規定，本件犯罪地係由臺灣臺南地方法院管轄
          ，而被告住所地則由臺灣臺中地方法院管轄，顯然臺灣臺南地方法院暨臺
          灣臺中地方法院，均屬對於本件有管轄權之地方法院，原審於諭知管轄錯
          誤判決後，得將本件移轉於上述有管轄權法院，自屬應然。上訴人即被告
          於上訴意旨陳稱：本件被告住所地、所涉自動吞吐庫工程施工地，以及被
          告所有公司出入款項之銀行均係位於臺中市，因此，本件若移轉於有管轄
          權之臺灣臺中地方法院，於訴訟經濟與被告應訴之便利，自較移轉於臺灣
          臺南地方法院為宜，固非全無理由。惟原審法院對於管轄錯誤案件，依其
          職權將案件移轉於有管轄權法院，係屬裁量權之行使，法律並無於諭知管
          轄錯誤時，應徵詢當事人意願之規定，自無所謂「裁量時未徵詢當事人意
          願，其裁量之基準顯未臻允當」之疑議存在。此外上訴人即被告雖稱本件
          相關人證均已調職離開臺南，惟涉及本件自動吞吐庫工程之相關招標文件
          、契約等事證，應仍存於臺南縣仁德鄉仁愛村一ＯＯＯ號空軍後勤司令部
          設施處營區內，尚不因相關人員之調職即不存在於臺南地區，自難認已全
          無由臺灣臺南地方法院管轄之必要。至於被告所稱銀行款項進出資料，若
          為審理時所需要，則承審法院之相關人員，亦得函查相關金融機構以明，
          尚不因本案由臺灣臺南地方法院審理即生不便。本院衡諸本案審理之相關
          資料既可能仍在臺灣臺南地方法院之轄區內，則原審諭知移轉於有管轄權
          之臺灣臺南地方法院，尚無不當之處。
    （四）綜上論述，本案犯罪地、被告之住所、居所或所在地，既均非於原審管轄
          之高雄縣、市地區，原審揆諸首開規定，依刑事訴訟法第三百零四條規定
          ，對於無管轄權案件，諭知管轄錯誤判決，並移送於有管轄權之臺灣臺南
          地方法院，其認事用法，自無不當。上訴人即被告之上訴意旨指摘原判決
          於判決時未徵詢當事人意願，其裁量基準顯未臻允當，為無理由。爰不經
          言詞辯論，駁回上訴人即被告之上訴。
三、據上論斷，應依刑事訴訟法第三百六十八條、第三百七十二條，判決如主文。
中    華    民    國        八十九      年      十      月      三      日
                              臺灣高等法院高雄分院刑事第五庭
                                  審判長法官  吳水木
                                        法官  惠光霞
                                        法官  陳朱貴
右正本證明與原本無異。
如不服本判決，應於判決送達後十日內向本院提出上訴狀，其未述理由者並應於提
出上訴狀後十日內向本院補提理由書（應附繕本)。
                                      書記官  呂素珍
中    華    民    國        八十九      年      十      月      五      日
                                                                      Ｈ


司法院資訊處製作；財團法人民間司法改革基金會備份。
